【裁判字號】    96,破,97
【裁判日期】    970423
【裁判案由】    破產宣告
【裁判全文】
臺灣臺南地方法院民事裁定                96年度破字第97號
聲  請  人  乙○○
送達代收人  甲○○
上聲請人聲請宣告破產事件，本院裁定如下：
    主    文
聲請駁回。
聲請程序費用由聲請人負擔。
    理    由
一、本件聲請意旨略以：
（一）緣聲請人即債務人向中國信託商業銀行股份有限公司永吉
      分公司、上海商業儲蓄銀行股份有限公司、兆豐國際商業
      銀行股份有限公司、元大商業銀行股份有限公司、大眾商
      業銀行股份有限公司、中國信託商業銀行股份有限公司（
      上開 6家公司以下簡稱發卡銀行）申辦信用卡（包括現金
      卡等）；並向債權人日盛國際商業銀行股份有限公司延平
      分公司、中國信託商業銀行股份有限公司敦北分公司、華
      僑商業銀行股份有限公司台南分公司、遠東國際商業銀行
      股份有限公司台南分公司、新榮資產管理股份有限公司、
      臺灣中小企業銀行股份有限公司、臺灣土地銀行股份有限
      公司（上開7家公司以下簡稱貸款銀行）申辦信用貸款（
      詳如附表債權數額欄所示），其中華僑商業銀行股份有限
      公司台南分公司、遠東國際商業銀行股份有限公司台南分
      公司部分均係為第三人陳蓉蓉擔任保證人所負之擔保債務
      。
（二）茲聲請人於20年前因投資公司被倒帳，受牽連致周轉不靈
      ，使得聲請人名下之不動產被拍賣，清償後仍有新台幣（
      下同）300萬元負債，爾後因銀行濫行核卡， 發卡之風盛
      行，加上因景氣不佳，謀生困難及聲請人之鐵皮屋修繕需
      要一筆費用，使得聲請人在不得已的情形下只得以信用卡
      、現金卡週轉，以卡養卡，債務便在高利率的惡性循環之
      下迅速累積。 聲請人本有鐵皮屋一間，原可依一個月2萬
      元之租金收入及在女兒開設的私立惠群老人院幫忙每月支
      領約3萬元勉強維持日常生活支出 及清償銀行款項，惟租
      金收入突然被債權銀行查封，加上聲請人年紀已大，工作
      能力降低，甚至須仰賴親友資助才能正常生活。又聲請人
      曾於民國95年與部分債權銀行（債權額約90萬元）達成協
      商，需自95年7月份月繳11,298元 為期80期之協商金額，
      此外尚需負擔保證債務及剩下未參與協商之債務，以聲請
      人之收入實不足以負擔，而僅能繳至96年8月， 截至96年
      10月3日為止積欠本金、利息、遲延利息違約金及 費用總
      計7,859,376元（詳如附表債權數額欄所示）。
（三）按聲請人之教育程度、年紀、職業、收入、信用、財產狀
      況及負債情形，聲請人顯已無清償債務之能力。聲請人自
      知一旦經法院宣告破產，個人信用將難有恢復之日，各銀
      行亦多會拒絕再與聲請人往來，惟如不採此法，恐將一再
      陷入以債養債之惡性循環中，債務額將更行擴大，且聲請
      人因年紀已大而在96年7月左右 已無法繼續幫忙，因此已
      經沒有收入來源，實已無還款能力，實非不得已始以名下
      設有抵押權之房屋一棟、 租金收入及親友贈與之現金5萬
      元當作破產財團，以聲請破產。再者，一經宣告破產，並
      不意謂聲請人即免負任何債務人責任；反之，破產人之生
      活應趨於簡樸、節省消費，一有任何惡意隱匿財產行為，
      法院並得隨時撤銷原准許裁定。
（四）另破產法第82條規定，破產宣告後，破產終結前，破產人
      所取得之財產，亦構成破產財團，是以，除聲請人現所提
      出之財產可供破產分配之用外，聲請人之收入亦應納入破
      產財團，故以聲請人目前收入及開銷狀態而言，在未償還
      債務情況下，破產財團將可較現所提出之財產範圍更大。
      且依破產法第148條規定旨趣， 除債務人之財產不敷清償
      破產財團之費用及財團之債務外，尚難認無宣告破產之實
      益（司法院院字第1505號(二)解釋參照）。
（五）破產，對債務人不能清償債務者宣告之。第58條規定：破
      產，除另有規定外，得因債權人或債務人之聲請宣告之。
      各相關法條規定甚明。又「破產，對於債務人不能清償者
      ，宣告之，破產法第57條定有明文。故衹要債務人有不能
      清償債務之情事，即可宣告破產，至於宣告破產有無實益
      ，似非宣告破產時所應斟酌之要件。臺灣高等法院85年度
      抗字第508號裁定意旨亦早有指示 。而最近臺灣高等法院
      高雄分院95年破抗字第3號裁定更加明確指示謂：「縱（
      組成破產財團）後破產程序進行中確有破產財團不足清償
      財團費用及財團債務情事，亦僅是否應依同法（破產法）
      第148條規定， 裁定破產程序終止，然究非宣告破產時之
      消極要件。」更是更加明白表示，有無破產實益，不應斟
      酌在是否准許宣告破產中，而只是事後是否應依破產法第
      148條終止破產程序的問題而已，不能反倒果為因， 變成
      變相剝奪人民宣告破產之權利，此乃是高等法院對於破產
      事件的一貫見解。
（六）另政府機關已積極訂立相關債務清償法規因應，按依立法
      院剛通過之消費者債務清理條例之精神，在於使經濟上處
      於弱勢地位之消費者，得依照較現行破產法簡單易行之程
      序處理其債務，讓債務問題不再惡化，得以有經濟上重生
      之機會，因此為配合政府政策及使經濟弱者得有重生之機
      會，自應從寬認定破產之要件。況且，聲請人之所以會陷
      入要聲請破產之窘境，有一部份原因是肇因於債權銀行為
      了市佔率而濫發信用卡及現金卡，卻不做債信控管，使聲
      請人逐漸地陷於以卡養卡的無底深淵，故聲請人所以到最
      後要聲請破產，不能完全歸責於聲請人，債權銀行亦應負
      一部份責任。從而法院不得僅著眼於銀行之利益，而犧牲
      廣大債務人之利益。
（七）為此， 聲請人爰依破產法第1條、第57條及第58條等規定
      聲請宣告破產云云。
二、按債務人不能清償債務者，依本法所規定和解或破產程序，
    清理其債務；債務人停止支付者，推定其為不能清償。再破
    產，對債務人不能清償債務者宣告之，除另有規定外，得因
    債權人或債務人之聲請宣告之，破產法第1條、第57條、第5
    8條第1項分別定有明文。而所謂停止支付，係指債務人對於
    債權人表示不能支付一般金錢債務意旨之行為而言，債務人
    雖給付遲延，惟倘有其他事實證據足以證明確有清償債務之
    能力時，即難認有宣告破產之原因。又法院對破產事件在裁
    定前，得依職權為必要之調查， 亦為破產法第63條第2項所
    明定。再債務人之財產價值，是否足堪清償其債務，不僅以
    不動產之有無及其價值為認定之依據，債務人是否尚有其他
    財產或信用、能力，自應併予調查審認。
三、本件聲請人主張其積欠如附表所示之債務，固據聲請人提出
    全國財產稅總歸戶財產查詢清單、建築改良物所有權狀及建
    物登記謄本、房屋租賃契約書、臺南地方法院94年度執字第
    48484號執行命令、債務協商資料 （含通知函、協議書）、
    財團法人金融聯合徵信中心當事人綜合信用報告、債權讓與
    證明書、戶籍謄本及身分證等影本為憑；復有本院依職權調
    閱之法務部健保資訊連結作業、勞保局電子閘門查詢作業被
    保險人投保資料查詢、稅務電子閘門財產所得調件明細表以
    及嘉義市稅捐稽徵處96年12月06日函、花蓮縣稅捐稽徵處96
    年12月06日函、高雄市稅捐稽徵處96年12月06日函、屏東縣
    稅捐稽徵處96年12月05日函、臺北市稅捐稽徵處96年12月05
    日函、交通部公路總局嘉義區監理所臺南監理站96年11月26
    日函、財政部臺灣省南區國稅局96年11月28日函、臺南縣警
    察局歸仁分局96年12月01日函、財政部臺灣省南區國稅局新
    化稽徵所96年12月12日函及彰化縣稅捐稽徵處96年12月12日
    函附卷可稽。惟查：
（一）聲請人現任職臺南縣私立惠群老人養護院，聲請人固陳稱
      未支領薪資，僅由養老院負責人鄭雪惠（即其女兒）提供
      15,000元作為生活費（見臺南縣警察局歸仁分局查訪紀錄
      表）；惟本院依職權經法務部健保費資訊連結作業以及勞
      保局電子閘門查詢作業查詢得知，聲請人健保確係投保於
      臺南縣私立惠群老人養護院， 其薪資於96年11月1日調整
      為36,300元； 又聲請人名下尚有現值金額1,042,900元之
      建物一筆，出租予其女鄭雪慧經營臺南縣私立惠群老人養
      護院，租金每月20,000元，租期自88年7月1日起至113年6
      月30日止，其平均每月收入約56,300元（計算式36,300元
      +20,000元＝56,300元）， 有戶籍謄本、租賃契約、法務
      部健保費資訊連結作業、勞保局電子閘門查詢作業資料及
      稅務電子閘門財產所得調件明細表臺南縣警察局歸仁分局
      查訪紀錄表在卷可稽。是依聲請人之收入及財產等情形觀
      之，若聲請人善用手邊之5萬元及其收入， 加上自身之努
      力及省吃儉用，尚難認聲請人已無清償債務之能力，而有
      宣告破產之必要。
（二）聲請人每月薪資約36,300元，再加上租金收入20,000元，
      如全部債權人均取得執行名義聲請強制執行，依強制執行
      法第52條及第122條規定， 應酌留聲請人（債務人）及共
      同生活之親屬生活所必須之食物、燃料及金錢，因之執行
      法院如依債權人之聲請強制執行聲請人（債務人）之薪資
      者，實務上均只扣薪3分之1，即約扣12,100元，餘約24,2
      00元可供聲請人及其家屬生活之需， 依此計算1年全體債
      權人至少可自薪資部分受償145,200元、 自租金部分受償
      240,000元，合計385,200元，如此聲請人及家屬生活仍可
      維持無虞，而債權人可受較多受償，兩蒙其利。反之，若
      宣告聲請人破產，依破產法第97條規定優先清償第95條所
      定破產財團之管理費、變價及分配所生之費用、因破產債
      權人共同利益所需審判上之費用、破產管理人之報酬、破
      產人及其家屬之必要生活費及喪葬費等財團費用及第96條
      所定之財團債務，如此將致聲請人財產更形減少，則債權
      人可受償之金額亦相對減少，堪認就聲請人之情形，不宜
      宣告聲請人破產。
四、綜上所述，本件聲請人所負之債務固超過其資產，然綜合審
    酌聲請人之工作經營能力、職業、收入、信用、財產及家庭
    狀況等項加以評估，聲請人應尚未達不能清償債務之程度，
    是聲請人聲請宣告破產，為無理由，應予駁回。
五、依破產法第5條，民事訴訟法第95條、第78條，裁定如主文。
中    華    民    國    97    年    4     月    23    日
                        臺灣臺南地方法院民事第二庭
                                法  官  王 獻 楠
附表：
┌─┬──────┬─────┬──────┐
│編│債權人名稱  │債權之性質│債權數額（新│
│號│            │          │ 台幣）     │
├─┼──────┼─────┼──────┤
│ 1│中國信託商業│現金卡    │50,000元    │
│  │銀行股份有限│          │            │
│  │公司永吉分公│          │            │
│  │司          │          │            │
├─┼──────┼─────┼──────┤
│ 2│上海商業儲蓄│信用卡    │102,925元   │
│  │銀行股份有限│          │            │
│  │公司（即原中│          │            │
│  │國國際商業銀│          │            │
│  │行股份有限公│          │            │
│  │司）        │          │            │
├─┼──────┼─────┼──────┤
│ 3│兆豐國際商業│信用卡    │65,806元    │
│  │銀行股份有限│          │            │
│  │公司        │          │            │
├─┼──────┼─────┼──────┤
│ 4│元大商業銀行│信用卡    │180,304元   │
│  │股份有限公司│          │            │
│  │（即原復華商│          │            │
│  │業銀行股份有│          │            │
│  │限公司）    │          │            │
├─┼──────┼─────┼──────┤
│ 5│大眾商業銀行│信用卡    │105,638元   │
│  │股份有限公司│          │            │
├─┼──────┼─────┼──────┤
│ 6│中國信託商業│信用卡    │191,378元   │
│  │銀行股份有限│          │            │
│  │公司        │          │            │
├─┼──────┼─────┼──────┤
│ 7│日盛國際商業│信用貸款  │109,000元   │
│  │銀行股份有限│          │            │
│  │公司        │          │            │
├─┼──────┼─────┼──────┤
│ 8│中國信託商業│信用貸款  │29,000元    │
│  │銀行股份有限│          │            │
│  │公司敦北分公│          │            │
│  │司          │          │            │
├─┼──────┼─────┼──────┤
│ 9│新榮資產管理│信用貸款  │1,281,455元 │
│  │股份有限公司│          │            │
│  │（即原新光人│          │            │
│  │壽保險股份有│          │            │
│  │限公司）    │          │            │
├─┼──────┼─────┼──────┤
│10│臺灣中小企業│信用貸款  │2,656,265元 │
│  │銀行股份有限│          │            │
│  │公司        │          │            │
├─┼──────┼─────┼──────┤
│11│臺灣土地銀行│信用貸款  │812,891元   │
│  │股份有限公司│          │            │
├─┼──────┼─────┼──────┤
│12│華僑商業銀行│擔保債務  │1,212,866元 │
│  │股份有限公司│          │            │
│  │台南分公司  │          │            │
├─┼──────┼─────┼──────┤
│13│遠東國際商業│擔保債務  │1,061,848元 │
│  │銀行股份有限│          │            │
│  │公司台南分公│          │            │
│  │司          │          │            │
├─┼──────┼─────┼──────┤
│合│            │          │7,859,376元 │
│計│            │          │            │
└─┴──────┴─────┴──────┘
上為正本，係照原本作成。
如不服本裁定，應於裁定送達後10日內向本院提出抗告狀（須附
具繕本），並應繳納抗告費新台幣1,000元。
中    華    民    國    97    年    4     月    23    日
                                書記官  李 靜 怡


司法院資訊處製作；財團法人民間司法改革基金會備份。
